【裁判字號】    92,上訴,2095
【裁判日期】    920828
【裁判案由】    偽造文書
【裁判全文】
臺灣高等法院刑事判決                          九十二年度上訴字第二九五號
    上  訴  人  臺灣板橋地方法院檢察署檢察官
    被      告  甲○○
右上訴人因被告偽造文書案件，不服臺灣板橋地方法院九十二年度訴字第四四號，中
華民國九十二年五月二十一日第一審判決（起訴案號：臺灣板橋地方法院檢察署九十
年度偵字第一七六七○號）提起上訴，本院判決如左：
    主  文
上訴駁回。
    理  由
一、公訴意旨略以：被告甲○○自民國八十八年十一月二日起，迄八十九年十一月十
    六日止，在國寶人壽股份有限公司（以下簡稱國寶人壽公司）任職保險業務員，
    文書之概括犯意，分別於如附表編號一所示之投保日期，經林賴瑞和同意而招攬
    其配偶林義樂參加國寶人壽保險，詎被告甲○○竟於八十八年十二月三十一日，
    偽造林賴瑞和收受如附表編號一所示之壽險保單簽收單，而交回國寶人壽公司；
    又被告甲○○於如附表編號二所示之投保日期，經呂姿嫺（原名呂素香）同意而
    招攬其參加國寶人壽保險，詎被告甲○○竟於八十九年三月十二日，偽造呂姿嫺
    收受如附表編號二所示之壽險保單簽收單，而交回國寶人壽公司；又被告甲○○
    於如附表編號三所示之投保日期，偽造要保人陳美珍簽名，而偽造如附表編號三
    所示之壽險要保書，並交回國寶人壽公司，又被告甲○○經陳美珍同意而招攬其
    參加如附表編號四所示之保險契約，詎被告甲○○竟於八十九年三月十二日間，
    偽造陳美珍收受如附表編號三、編號四所示之壽險保單簽收單，而交回國寶人壽
    公司；又被告甲○○於如附表編號五所示之投保日期，明知林秋蘭僅口頭預先同
    意投保，但尚未談定保險內容，即擅自利用林秋蘭已簽好姓名之空白要保書，自
    行書寫保險種類為美侖終身保險而代林秋蘭投保，並於不詳時間偽造林秋蘭收受
    如附表編號五所示之壽險保單簽收單，並交回國寶人壽公司，足生損害於林賴瑞
    和、呂姿嫺、陳美珍、林秋蘭及國寶人壽公司。嗣因陳美珍等人因被告甲○○轉
    至其他保險公司上班須再招攬保險之要求，而以壽險保單簽收單非本人親簽為理
    由，主張保險契約自始無效，要求國寶人壽公司退費，經國寶人壽公司查明內情
    後，訴請偵辦。因認被告甲○○涉犯刑法第二百十六條、第二百十條之行使偽造
    私文書罪嫌。
二、訊據被告甲○○堅決否認有何偽造文書之犯行，辯稱：伊雖於前開時間任職於國
    寶人壽公司，擔任保險業務員，居間仲介訂立保險契約，且曾向證人林賴瑞和、
    呂姿嫺、陳美珍、林秋蘭招攬如附表所示之人壽保險，惟並無偽造文書，如附表
    編號三所示之要保書係要保人即證人陳美珍所親簽，另如附表編號一、編號二、
    編號三、編號四、編號五所示之保單簽收單均係要保人所簽，伊並未於簽收單上
    偽造要保人之署名，至於如附表編號五所示之要保書係證人林秋蘭親自簽名，嗣
    因證人林秋蘭對繳款條件不滿意故不予承認等語。
三、公訴人認被告甲○○涉犯前開行使偽造私文書罪嫌，無非係以：(一)證人林賴瑞和
    、陳美珍、林秋蘭、呂姿嫺之指證；(二)如附表所示之壽險要保書及壽險保單簽收
    單在卷足稽為其主要論據。
四、按犯罪事實應依證據認定之，無證據不得推定其犯罪事實；又不能證明被告犯罪
    者，應諭知無罪之判決；刑事訴訟法第一百五十四條、第三百零一條第一項分別
    定有明文。又犯罪事實之認定，應憑真實之證據，倘證據是否真實尚欠明確，自
    難以擬制推測之方法，為其判斷之基礎；而認定犯罪事實之證據係指足以認定被
    告確有犯罪行為之積極證據而言，該項證據自須適合於被告犯罪事實之認定，始
    得採為斷罪資料（參照最高法院五十三年臺上字第六五六號、二十九年上字第三
    一○五號判例）。且刑事訴訟上證明之資料，無論其為直接或間接證據，均須達
    於通常一般之人均不致有所懷疑，而得確信其為真實之程度，始得據為有罪之認
    定，若其關於被告是否犯罪之證明未能達此程度，而有合理懷疑之存在，致使無
    從形成有罪之確信，根據「罪證有疑，利於被告」之證據法則，即不得遽為不利
    被告之認定（參照最高法院七十六年臺上字第四九八六號判例）。其以情況證據
    （即間接證據）斷罪時，尤須基於該證據在直接關係上所可證明之他項情況事實
    ，本乎推理作用足以確證被告有罪，方為合法，不得徒憑主觀上之推想，將一般
    經驗上有利被告之其他合理情況逕予排除（參照最高法院三十二年上字第六七號
    判例）。又告訴人之告訴，係以使被告受刑事訴追為目的，是其陳述是否與事實
    相符，仍應調查其他證據以資審認（參照最高法院五十二年臺上字第一三○○號
    判例）。經查：
  (一)、陳美珍部分
    １、如附表編號三所示之壽險要保書，雖證人陳美珍於檢察官偵查中否認於要保
        書上簽名，其於原審審理中則經傳拘無著而無從訊問，然證人陳美珍於檢察
        官偵查中已承認如附表編號四所示之壽險要保書係其所親自簽名（見九十年
        度偵字第一七六七○號卷第九頁），而比較如附表編號三、編號四所示之壽
        險要保書上之「陳美珍」之簽名，依其筆勢、形態，以肉眼即足認二者極為
        相似，復衡諸由告訴人所提出之由證人陳美珍交予告訴人之「契撤申請書」
        （見原審卷第一三二頁），內載：「本人陳美珍於八十八年十二月二十一日
        購買美奐增值十萬〈即如附表編號三所示者〉、寶本終身Ｂ型三十萬、美倫
        〈侖〉終身一○○萬〈即如附表編號四所示者〉，因經濟上發生困難，又遭
        先生無上班極力無保險觀念而反對。致夫妻吵架故向貴公司要求撤回此契約
        ．．．。」以觀，並未言及伊未於壽險要保書簽名一節，是被告所辯如附表
        編號三所示之壽險要保書係證人陳美珍親自簽名而非伊所偽造等語，即非無
        據。
    ２、至於如附表編號三、編號四所示之保單簽收單，雖證人陳美珍於偵查中否認
        曾簽名，然於前開「契撤申請書」內亦載明：「同時保單簽收回條不是要保
        人簽而是招攬人放家裡二星期而兒子被保險人因要保人出國而『找親戚簽收
        』，此簽單無效。」，而核對該保單簽收單影本（原本依告訴人所稱業因逾
        保存期限已銷燬而無從提供）上之「陳美珍」之簽名及被告書寫之字跡，尚
        難認二者有何相似之處，亦乏原本供筆跡鑑定，是綜合上述情事，被告所辯
        未偽造證人陳美珍之保單簽收單一節亦堪採信。
  (二)、林賴瑞和部分
    １、公訴人就如附表編號一所示之保單簽收單係何人所簽收一節，於起訴書固載
        稱被告所涉犯行於該署初訊時業據林賴瑞和「指證明確」，然證人林賴瑞和
        於九十年八月八日於檢察官偵查中（即於臺灣板橋地方法院檢察署之初訊）
        係證稱：「（簽收單非親簽為何交被告？）因被告在逼，才請人簽名。」、
        「（簽單誰代簽？）不知道。」（見九十年度發查字第四二○號卷第四一頁
        背面、第四二頁正面），並非指證被告有何偽造其署名之犯行，是公訴人於
        此容有誤認。
    ２、證人林賴瑞和於原審審理中亦到庭結證稱：「要保書其上之林賴瑞和之簽名
        是我寫的，林義樂之簽名也是我寫的，簽收單上關於林賴瑞和的簽名不是我
        寫的。」、「甲○○有來我家拿簽收單給我簽，但是我不在家，我就叫小孩
        簽的，這麼久，我已經忘了，我自己沒有看到簽收單，甲○○有打電話跟我
        講，我在做事，沒有在家裡，『我有叫小孩子幫他簽收』。」（見原審卷第
        二四頁），而告訴代理人於原審審理中亦認為該保單簽收單並非被告所偽造
        （見原審卷第十九頁）。
    ３、再者，經核對該保單簽收單影本（原本依告訴人所稱業因逾保存期限已銷燬
        而無從提供）上之「林賴瑞和」之簽名及被告書寫之字跡，尚難認二者有何
        相似之處，且乏原本供筆跡鑑定，是綜合上述情事，被告所辯未偽造證人林
        賴瑞和之保單簽收單一節實足採信。
  (三)、呂姿嫻部分
    １、證人呂姿嫺於檢察官偵查中已證稱：「（有無簽收保單？）我有在店內看到
        保單，但不是我簽收，我也不知道店內員工有無幫我簽收，我也不知道我何
        時收到保險契約，是後來在店內找到保單，我也忘了時間。」（見九十年度
        偵字第一七六七○號卷第十九頁背面、第二十頁正面），是其本未指證被告
        有偽造其署名於保單簽收單之犯行。
    ２、證人呂姿嫺於原審審理中亦到庭結證稱：「要保書上的呂素香之簽名是我寫
        的，簽收單回執之代收人的簽名可能是管理員幫我收的，簽收單上呂素香的
        簽名我不記得是否是我簽的，事後我有看到保險契約書，是在信箱中看到。
        」等語（見原審卷第二五頁）。
    ３、再者，經核對該保單簽收單影本（原本依告訴人所稱業因逾保存期限已銷燬
        而無從提供）上之「呂素香」之簽名及被告書寫之字跡，尚難認二者有何相
        似之處，且乏原本供筆跡鑑定；此外，復有告訴代理人於檢察官偵查中所提
        出之掛號郵件收件回執影本一紙〈內載郵寄內容：呂素香00000000
        00《即如附表編號二所示之壽險保險單》，且蓋有「呂素香」之印章〉（
        見九十年度發查字第四二○號卷第五十六頁）足資佐證，綜上所述，被告所
        辯未偽造證人呂姿嫺之保單簽收單一節洵堪採信。
  (四)、林秋蘭部分
    １、證人林秋蘭固否認於如附表編號五所示之保單簽收單上簽名，然經核對該保
        單簽收單影本（原本依告訴人所稱業因逾保存期限已銷燬而無從提供）上之
        「林秋蘭」之簽名及被告書寫之字跡，尚難認二者有何相似之處，且乏原本
        供筆跡鑑定，而證人林秋蘭就此簽名究係由何人所為，牽涉該人壽保險契約
        是否生效，自與其有密切之利害關係，尚難因其指證其未於保單簽收單上簽
        名，即遽予推論必係被告所偽造。
    ２、證人林秋蘭於檢察官偵查及原審審理中均迭為證稱如附表編號五所示之壽險
        要保書上之「林秋蘭」之簽名係伊所親為，雖其指稱伊簽名時該要保書係空
        白者，惟其於原審審理中亦到庭結證：「簽要保書時我說一個月金額在四千
        元之內，當時我是在空白的要保書中簽名，『我希望甲○○幫我設計保單』
        。」（見原審卷第二十頁），且衡情於要保書上簽名，足認有授權他人填載
        要保書內容之意思，是證人林秋蘭顯係授權被告填載要保書，則被告就之即
        屬有權製作之人，縱嗣因投保條件不合證人林秋蘭之期望，亦難執之即謂被
        告有行使偽造文書之犯行。
  (五)、綜上各節可知，被告甲○○所辯均非全然無據；是公訴人認被告涉犯前揭罪行
      ，所為之舉證尚未能達通常一般之人均不致有所懷疑，而得確信其為真實之程
      度，而有合理懷疑存在，即不得遽為不利被告之認定。
  (六)、此外，復查無其他積極證據足以證明被告甲○○確有檢察官所指訴之犯行，既
      不能證明被告犯罪，揆諸前揭說明，原審為被告無罪判決之諭知，並無不當，
      應予維持。
五、檢察官因告訴人之請求而提起上訴意旨略以：被告甲○○所涉犯行業據證人林賴
    瑞和、陳美珍、林秋蘭、呂素香等人指訴綦詳，詎證人等於原審審理時之證言，
    非但與常理不符，且顯屬迴護被告之詞，不足採信，且原審就要保書、壽險保單
    簽收單等是否為被告所偽造或教唆偽造，亦未送請鑑定，即予認定，實有違誤之
    處，是原審認定被告無罪，自有不當云云。惟查：
  (一)、證人林賴瑞和、陳美珍、林秋蘭、呂素香等人陳述，業已查明如前，檢察官仍
      執前詞上訴，並不足採。
  (二)、按「法院核對筆跡，本為調查證據之一種，除特種文書，如古書、字畫或書家
      摹倣各種字體者之筆跡，須選任專門知識技能之鑑定人為精密之鑑定外，若通
      常一般人之書據，有顯著跡象，凡具字學常識之人，一經核對筆跡，即足以肉
      眼辨別其真偽異同者，法院本於核對之結果，依其心證而為判斷，雖不選任鑑
      定人實施鑑定程序，亦不得指為違法。」最高法院八十一年度台上字第五六一
      六號判決採同一見解。本件經核對該保單簽收單影本（原本依告訴人所稱業因
      逾保存期限已銷燬而無從提供）上之「陳美珍」、「林賴瑞和」、「呂素香」
      之簽名及被告書寫之字跡，尚難認二者有何相似之處，任何人依肉眼即可辨別
      其真偽異同者，本院本於核對之結果，依其心證而為判斷，雖不選任鑑定人實
      施鑑定程序，亦不得指為違法。檢察官以原審未送鑑定云云，指摘原審判決不
      當，亦屬無據。綜上所述，公訴人上訴意旨，仍執前詞指摘原判決不當，為無
      理由，應予駁回。
據上論斷，應依刑事訴訟法第三百六十八條，判決如主文。
本案經檢察官周誠南到庭執行職務。
中      華      民      國    九十二    年      八      月    二十八    日
                              臺灣高等法院刑事第二庭
                                  審判長法  官  蔡  長  溪
                                        法  官  楊  貴  志
                                        法  官  林  俊  益
右正本證明與原本無異。
如不服本判決，應於收受送達後十日內向本院提出上訴書狀，其未敘述上訴之理由者
並得於提起上訴後十日內向本院補提理由書。
                                        書記官  陳  明  琴
中      華      民      國    九十二    年      八      月    二十九    日
附表：
┌──┬─────┬────┬────┬────┬──────┬────┐
│編號│保單號碼  │投保日期│被保險人│ 要保人 │保單簽收日期│備    註│
├──┼─────┼────┼────┼────┼──────┼────┤
│ 一 │0000000000│88.10.20│林義樂  │林賴瑞和│88.12.31    │        │
│    │0000000000│        │        │        │            │        │
├──┼─────┼────┼────┼────┼──────┼────┤
│ 二 │0000000000│88.12.02│呂素香  │呂素香  │89.03.12    │        │
├──┼─────┼────┼────┼────┼──────┼────┤
│ 三 │0000000000│88.12.20│胡煒林  │陳美珍  │89.03.12    │        │
├──┼─────┼────┼────┼────┼──────┼────┤
│ 四 │0000000000│88.12.20│胡煒林  │陳美珍  │89.03.12    │        │
│    │0000000000│        │        │        │            │        │
├──┼─────┼────┼────┼────┼──────┼────┤
│ 五 │0000000000│88.12.20│林秋蘭  │林秋蘭  │不詳日期    │        │
└──┴─────┴────┴────┴────┴──────┴────┘


司法院資訊處製作；財團法人民間司法改革基金會備份。
